【裁判字號】    92,上訴,896
【裁判日期】    920506
【裁判案由】    偽造文書等
【裁判全文】
臺灣高等法院刑事判決                            九十二年度上訴字第八九六號
    上  訴  人    臺灣新竹地方法院檢察署檢察官
    上  訴  人
    即  被  告    丁○○
右上訴人因被告偽造文書等案件，不服臺灣新竹地方法院九十一年度訴字第一二五號
、第三六七號，中華民國九十一年十月二十五日第一審判決（起訴案號：臺灣新竹地
方法院檢察署九十一年度偵字第四五三號、第八０六號），提起上訴，本院判決如左
：
    主  文
原判決撤銷。
丁○○連續行使偽造私文書，足以生損害於他人，處有期徒刑貳年陸月。
    事  實
一、丁○○自民國（下同）八十八年八月間起，在新竹縣竹東鎮之竹東榮民醫院護理
    站，自任會首，招募起迄時間、會員人數、會款金額均如附表編號一至十所示之
    民間互助會共十組（九十一年度偵字第八０六號起訴書記載為十一組，附表僅記
    載四組），均於每月發薪日上午十一時開標，均採外標方式。丁○○因曾遭其他
    互助會之會員倒會及炒作股票融資失利，致經濟週轉困難，竟基於意圖為自己不
    法所有及行使偽造私文書之概括犯意，利用互助會會員彼此不相識之機會，或連
    續明知其友人並未同意參加互助會而仍於起會之初即虛列其友人為會員，而登載
    於互助會會單上，於前開互助會仍有效之存續期間內，連續使用所虛列會員之名
    義；或明知如附表所示之互助會活會會員並未標取會款亦未同意借標，而於前開
    互助會仍有效之存續期間內，連續使用上揭活會會員之名義，均偽填姓名及標金
    於標單（未扣案）上而參與投標，並持該偽造標單以行使，向其他活會會員訛稱
    係上揭各該虛列之會員或被冒名之活會會員得標，及向各被冒標之上揭活會會員
    訛稱係他人得標，致使各該被冒名之活會會員暨其他活會會員均陷於錯誤，而分
    別如數交付會款予丁○○，所冒標互助會之次數及情形如附表編號一至十所示，
    總金額共計約新臺幣（下同）一千九百餘萬元（原審判決書記載為一千七百餘萬
    元），足生損害於各該活會會員。迄九十年十一月中旬，因丁○○長期以會養會
    無以為繼而宣告倒會，丑○○、辛○、寅○○、乙○○及其他會員查覺，始知上
    情。
二、案經丑○○向臺灣新竹地方法院檢察署檢察官提起告訴，及經辛○、寅○○、乙○○等人分別訴由新竹縣警察局竹東分局報請臺灣新竹地方法院檢察署檢察官偵
    查起訴。
    理  由
一、訊據被告丁○○，對於右揭時、地於起會之初即虛列其友人為會員而登載於會單
    上，於互助會仍有效之存續期間內，連續使用所虛列之會員或活會會員名義偽填
    姓名及標金於標單上而參與投標，詐得會款等事實，均供承不諱，核與告訴人丑
    ○○、寅○○、辛○及乙○○等人指訴之情節相符，並經證人甲○○、己○○、
    癸○○、子○○、丙○○、庚○○（原審判決書記載為張狀初）、戊○○○、蕭
    素貞、袁佳紅、李少君、吳秀英及張溫桃妹等人，分別於警詢、偵查及原審調查
    時證述參與互助會及被冒標或虛列為會員並遭冒名標取會款等情無訛，且有互助
    會會單十份、清償計畫同意書一份、各被害人損失金額明細表三份、被告所提出
    之借款到期通知書一份、借據一份、受害人名冊資料一份、切結書一份、自救委
    員會會議紀錄五份、債權人會議紀錄一份、被告所提出被冒標會員及冒標金額明
    細資料一份、債權人名冊及告訴人寅○○所提出之明細資料一份等附卷可參。被
    告上開不利於己之自白，核與事實相符，自堪採憑。本件事證明確，被告之犯行
    洵堪認定。
二、至告訴人寅○○告訴意旨另稱：（一）如附表編號二所示之互助會，被告尚冒壬○○之名義標取會款，而「林敏華」及「蔡淑貞」，乃被告所擅編之名字，被告
    已冒該二人名義標會；（二）如附表編號三所示之互助會，被告尚冒戴如姬之名
    義標取會款，而「李雨菁」、「黃清香」及「張怡倩」，均係被告所擅編之名字
    ，亦已遭被告冒名標取會款；（三）如附表編號五所示之互助會，被告尚冒戊○○○、溫秀廷及楊素華之名義標取會款，而「李雨菁」及「黃清香」，均係被告
    所擅編之名字，亦已遭被告冒名標取會款；（四）如附表編號七所示之互助會，
    「詹美然」、「戴裕隆」、「溫秀廷」及「黃清香」，均係被告所擅編之名字，
    亦已遭被告冒名標取會款；（五）如附表編號十所示互助會，被告尚冒葉武郎及
    李雨菁之名義標取會款云云，非但為被告所堅決否認，並辯稱：（一）如附表編
    號二所示之互助會，其並未冒壬○○之名義標會，而「林敏華」及「蔡淑貞」確
    有參加互助會，亦均自行繳款及標會；（二）如附表編號三之互助會中，戴如姬
    係於自行參與投標後，再將會款貸與其週轉，「張怡倩」並已得標，「李雨菁」
    及「黃清香」係同意借標；（三）如附表編號五所示之互助會，戊○○○及楊素
    華尚未標，溫秀廷係自行參與投標，「李雨菁」及「黃清香」係借標；（四）如
    附表編號七所示之互助會，「詹美然」、「戴裕隆」、「溫秀廷」及「黃清香」
    均係同意借標；（五）如附表編號十所示之互助會，葉武郎乃自行參與投標，李
    雨菁則係借標等語。經查，證人壬○○、林敏華、戴如姬、張怡倩、黃清香、李
    雨菁、戊○○○、楊素華、詹美然、戴裕隆、溫秀廷及葉武郎等人，於原審調查
    時及偵查中，分別依序證稱：「我有參加八十九年四月份到九十年十二月份為止
    的互助會，我參加一會，到目前為止是活會，我沒有問過被告有沒有用我的名字
    來冒標」（原審九十一年四月二十六日訊問筆錄）、「（問：妳有無參加被告的
    會？）有二會，八十九年四月至九十年十二月，及八十九年元月至九十一年三月
    份。．．．（問：有無妳沒有參加，被告自己將妳名字寫上去的情形？）沒有，
    我在八十九年八月以二千二百元得標，被告有將錢給我，另外一會我沒有標」（
    九十一年度偵字第八０六號偵查卷第一九五頁及反面）、「我在九十年五、六月
    間我有得標，但被告告訴我她需要用錢，我同意她讓她標」（九十一年度偵字第
    四五三號偵查卷第十一頁反面）、「有參加八十八年十月至九十年十二月的互助
    會（即如附表編號三所示之互助會），在八十九年六月以一千五百六十元得標，
    有拿到錢」（九十一年度偵字第八０六號偵查卷第一九五頁反面）、「有參加如
    附表編號三、五、七及九所示之互助會，被告在標會之前有打電話問我是否有同
    意，我跟她說可以先標去，而被告標完以後，有再告訴我標款是多少，這四個會
    都是這樣」（原審九十一年八月十四日訊問筆錄）、「有參加如附表編號三、五
    及十所示之互助會，被告事前有告訴我，叫我先借給她，我同意讓她標」（同上
    訊問筆錄）、「八十九年八月開始到九十一年八月為止的互助會（即如附表編號
    五所示之互助會），我參加一會，但我沒有標」（原審九十一年六月十四日訊問
    筆錄）、「我有參加八十九年八月到九十一年八月的互助會，我參加一會，我還
    沒有標，我沒有發現（被告冒用名義標會）」（同上訊問筆錄）、「我有參加九
    十年三月至九十二年五月之互助會（如附表編號七所示），被告說周轉不過來，
    叫我讓她標，事先有徵求我同意」（原審九十一年七月一日訊問筆錄）、「我有
    參加九十年三月到九十二年五月止之互助會（如附表編號七所示），我參加一會
    ，被告打電話跟我講說她欠錢，叫我給她標，利息要寫一千七百元，我有同意」
    附表編號五所示），我自己標來用的，九十年三月到九十二年五月為止的互助會
    年六月十四日訊問筆錄）、「我有參加九十年六月開始到九十二年六月為止的互
    助會（如附表編號十所示），被告有要我標會後，把錢借給被告，我有去標，是
    去年十一月標的」（同上訊問筆錄）等語，足徵告訴人寅○○所指尚有壬○○、
    林敏華、戴如姬、張怡倩、李雨菁、黃清香、戊○○○、楊素華、溫秀廷、詹美
    然、戴裕隆及葉武郎等人遭被告冒標或虛列為會員名義，並遭冒標部分，並非事
    實。又告訴人寅○○指訴被告亦虛列「蔡淑貞」為會員部分，既為被告所堅決否
    認，且觀諸被告就冒用如附表所示各活會會員名義標取會款，及虛列如附表所示
    之人為會員，並冒其等名義標會等情，均供承不諱，業如前述，衡情應無須再意
    圖卸責而辯稱並未虛列「蔡淑貞」名義為會員，況告訴人寅○○復未能提出關於
    此部分之相關具體證據資料，供本院調查，難認告訴人寅○○此部分之指訴為真
    實，均附此敘明。
三、按被告丁○○係載明如附表所示遭冒標之活會會員及虛列會員之姓名及競標之利
    息在標單上而參與投標，並未在標單上載明「標單」字樣，依我國民間互助會之
    習慣，該標單應屬刑法第二百二十條第一項之準文書。核被告丁○○或冒用活會
    會員名義，或冒用所虛列之會員名義在標單上書寫姓名及標金以偽造標單，並據
    以行使而得標之所為，係犯刑法第二百十六條、第二百二十條第一項、第二百十
    條之行使偽造私文書罪；又被告意圖為自己不法之所有，以詐術向所招募之互助
    會會員騙取會款之所為，係犯刑法第三百三十九條第一項之詐欺取財罪。被告偽
    造上開遭冒標之活會會員及虛列會員之署押部分，為偽造私文書之部分行為，不
    另成罪；被告偽造私文書後持以行使，偽造之低度行為應為行使之高度行為所吸
    收，僅論以行使偽造私文書罪。被告以一次冒標行為，使多數活會會員同時陷於
    錯誤而為會款之交付，為想像競合犯，應從一重處斷。被告先後多次行使偽造私
    文書犯行及多次詐欺取財犯行間，均時間緊接，手法相同，所犯又係構成要件相
    同之罪，顯均係基於概括之犯意反覆而為，均應依刑法第五十六條連續犯之規定
    ，分別論以一行使偽造私文書罪及一詐欺取財罪，並分別加重其刑。被告所犯上
    開行使偽造私文書罪及詐欺取財罪二者間，有方法結果之牽連關係，為牽連犯，
    應從一重之行使偽造私文書罪處斷。
四、原審對被告予以論罪、科刑，固非無見；惟查，原判決：（一）將如附表編號六
    所示互助會之起會時間「八十九年一月」及附表編號九、十之被冒標會員「庚○○」，分別誤載為「八十九年六月」及「張狀初」；（二）記載被告冒會員戊○○○名義標取會款之時間及次數，均有錯誤（原判決附表記載為八十九年九月及
    九十年十一月，惟戊○○○於原審調查時已證稱九十年十一月之開標，乃其自行
    以一千五百元得標，丁○○並悉數交付會款）；（三）認定被告冒標詐欺所得之
    數額錯誤，均有未合。檢察官據告訴人辛○之請求，提起上訴意旨略以：被告蓄
    意預謀倒會，且無清償之意願，原審之量刑太輕，為有理由；被告提起上訴意旨
    以：其已與部分被害人達成和解，並依協議按月攤還，請予宣告緩刑，俾能繼續
    工作云云，雖無理由，然原判決既有如上之可議，即屬無可維持，應由本院予以
    撤銷改判。爰審酌被告之品行、因週轉不靈竟起意詐欺取財之犯罪動機、目的、
    手段、犯罪所得，及犯罪後已與告訴人丑○○、寅○○、乙○○等人達成民事和
    解，有和解書在卷足參，然尚未與告訴人辛○達成民事和解，亦未提出清償方案
    等一切情狀，量處如主文第二項所示之刑。
五、被告所偽造之標單（含其上偽造之署押），已丟棄滅失不存在，業據被告陳明，
    且衡情於開標完成後即撕毀而不存在，亦無證據證明該所偽造之標單仍存在，爰
    不為沒收之諭知，併此敘明。
據上論斷，應依刑事訴訟法第三百六十九條第一項前段、第三百六十四條、第二百九
十九條第一項前段，刑法第五十六條、第二百十六條、第二百二十條第一項、第二百
十條、第三百三十九條第一項、第五十五條，罰金罰鍰提高標準條例第一條前段，判
決如主文。
本案經檢察官曾忠己到庭執行職務
中    華    民    國      九十二      年      五      月      六        日
                              臺灣高等法院刑事第六庭
                                  審判長法  官  陳  春  秋
                                        法  官  洪  英  花
                                        法  官  王  麗  莉
右正本證明與原本無異。
如不服本判決，應於收受送達後十日內向本院提出上訴書狀，其未敘述上訴之理由者
並得於提起上訴後十日內向本院補提理由書（均須按他造當事人之人數附繕本）。
                                        書記官  蘇  秋  
中    華    民    國      九十二      年      五      月      六        日
附錄本案論罪科刑法條全文
刑法第二百十六條
  行使第二百十條至第二百十五條之文書者，依偽造、變造文書或登載不實事項或使
  登載不實事項之規定處斷。
刑法第二百二十條第一項
  在紙上或物品上之文字、符號、圖畫、照像，依習慣或特約，足以為表示其用意之
  證明者，關於本章及本章以外各罪，以文書論。
刑法第二百十條
  偽造、變造私文書，足以生損害於公眾或他人者，處五年以下有期徒刑。
刑法第三百三十九條第一項
  意圖為自己或第三人不法之所有，以詐術使人將本人或第三人之物交付者，處五年
  以下有期徒刑、拘役或科或併科一千元以下罰金。
附表：
┌──┬─────┬────┬────┬────────────────┬─────────┐
│編號│互助會起迄│每會金額│會員人數│被冒標之活會會員、被虛列之會員  │冒標金額          │
│    │時間      │及最低標│        │名義暨冒標時間                  │                  │
├──┼─────┼────┼────┼────────────────┼─────────┤
│一  │88.10.至  │二萬元。│二十五人│己○○（九十年一月）            │三千五百元        │
│    │90.10.    │一千五百│        │蔣安仁（八十九年九月）          │二千三百五十元    │
│    │          │元。    │        │辛○（八十九年十一月）          │三千二百元        │
│    │          │        │        │甲○○（八十九年六月）          │三千八百五十元    │
│    │          │        │        │蕭素貞（繳了一、二會會款後不參與│二千三百五十元    │
│    │          │        │        │        ，仍將之列名在會單上，之│                  │
│    │          │        │        │        後即以其名義冒標）      │                  │
├──┼─────┼────┼────┼────────────────┼─────────┤
│二  │89.4.至   │二萬元。│二十一人│蔣安仁（九十年二月、八十九年九月│二千三百五十元、  │
│    │90.12.    │一千五百│        │        ）                      │三千元            │
│    │          │元。    │        │辛○（九十年三月）              │二千八百元        │
│    │          │        │        │甲○○（八十九年十二月）        │二千六百元        │
│    │          │        │        │莊瑞枝（九十年十月）            │三千元            │
│    │          │        │        │寅○○（九十年十一月）          │三千五百元        │
│    │          │        │        │陳增全（九十年五月）            │二千八百元        │
│    │          │        │        │劉慕羲（八十九年十一月）        │二千五百元        │
│    │          │        │        │癸○○（九十年四月）            │三千元            │
│    │          │        │        │吳秀英（虛列會員，後冒其名義標取│一千九百元        │
│    │          │        │        │        ）                      │                  │
├──┼─────┼────┼────┼────────────────┼─────────┤
│三  │88.10.至  │一萬元。│二十七人│己○○（九十年七月）            │一千五百二十元    │
│    │90.12.    │九百元。│        │甲○○（八十九年九月）          │一千三百五十元    │
│    │          │        │        │子○○（八十九年四月）          │一千二百元        │
│    │          │        │        │程永敬（九十年三月）            │一千六百五十元    │
│    │          │        │        │蔡珊容（九十年四月）            │一千五百八十元    │
│    │          │        │        │邱雯怡（八十九年十二月）        │一千五百元        │
│    │          │        │        │寅○○（九十年十一月）          │一千三百五十元    │
│    │          │        │        │丙○○（八十九年七月）          │一千五百元        │
│    │          │        │        │袁佳紅（九十年八月）            │二千二百五十元    │
│    │          │        │        │蕭素貞（虛列會員，後冒其名義標取│一千六百元        │
│    │          │        │        │        會款）                  │                  │
│    │          │        │        │林秀珍（虛列會員，後冒其名義標取│一千零五十元      │
│    │          │        │        │        會款）                  │                  │
│    │          │        │        │丑○○（九十年十月）            │一千六百元        │
├──┼─────┼────┼────┼────────────────┼─────────┤
│四  │89.7.至   │一萬元。│二十五人│林國強（九十年七月）            │一千二百五十元    │
│    │91.8.     │九百元。│        │辛○（九十年四月、九十年六月）  │一千二百五十元、  │
│    │          │        │        │                                │一千三百元        │
│    │          │        │        │王惠珍（九十年五月）            │一千三百元        │
│    │          │        │        │李桂香（九十年一月）            │一千三百六十元    │
│    │          │        │        │蔣美卿（九十年八月）            │一千三百六十元    │
│    │          │        │        │陳秀容（九十年二月）            │一千四百元        │
│    │          │        │        │崔宗玲（九十年九月）            │一千六百五十元    │
│    │          │        │        │龔月見（九十年十月）            │                  │
│    │          │        │        │戊○○○（八十九年十二月）      │                  │
│    │          │        │        │林秀珍（虛列會員，後冒其名義標取│一千二百元        │
│    │          │        │        │        會款）                  │                  │
│    │          │        │        │林香吟（虛列會員，後冒其名義標取│一千元            │
│    │          │        │        │        會款）                  │                  │
├──┼─────┼────┼────┼────────────────┼─────────┤
│五  │89.8.至   │一萬元。│二十五人│蔣安仁（九十年四月）            │一千五百元        │
│    │91.8.     │九百元。│        │甲○○（九十年七月）            │二千零五十元      │
│    │          │        │        │陳喜（九十年十一月）            │一千八百元        │
│    │          │        │        │黃秀蘭（九十年六月）            │一千六百五十元    │
│    │          │        │        │彭雪艷（九十年五月）            │一千五百元        │
│    │          │        │        │陳怡惠（原為林富美之名）（八十九│一千一百元        │
│    │          │        │        │        年十月）                │                  │
│    │          │        │        │梁秀珍（八十九年九月）          │一千元            │
│    │          │        │        │鄒瑞櫻（九十年十月）            │一千六百元        │
├──┼─────┼────┼────┼────────────────┼─────────┤
│六  │89.1.至   │一萬元。│二十二人│葉玲美（九十年七月）            │一千三百二十元    │
│    │91.3.     │九百元。│        │林敏華（八十九年六月）          │一千四百元        │
│    │          │        │        │梁秀珍（八十九年八月）          │一千三百五十元    │
│    │          │        │        │黃瑞蘭（八十九年十一月）        │一千三百元        │
│    │          │        │        │倪劍秋（九十年八月）            │二千二百五十元    │
│    │          │        │        │陳惟一（九十年二月、九十年六月) │一千四百元        │
│    │          │        │        │戊○○○（八十九年九月)         │一千三百五十元    │
│    │          │        │        │朱啟容（九十年一月、九十年九月）│一千三百六十元、  │
│    │          │        │        │                                │一千零五十元      │
│    │          │        │        │甲○○（九十年四月）            │一千三百六十元    │
├──┼─────┼────┼────┼────────────────┼─────────┤
│七  │90.3.至   │二萬元。│二十七人│徐素珠（九十年九月）            │三千元            │
│    │92.5.     │一千五百│        │吳秀菊（九十年七月）            │二千一百元        │
│    │          │元。    │        │張建台（虛列會員，後以其名義標取│二千三百五十元    │
│    │          │        │        │        會款）                  │                  │
├──┼─────┼────┼────┼────────────────┼─────────┤
│八  │90.4.至   │一萬元。│二十五人│鍾菁華（九十年八月）            │一千二百元        │
│    │92.4.     │一千元。│        │鍾懿倫（九十年九月）            │一千四百五十元    │
│    │          │        │        │徐月妹（九十年六月）            │一千一百五十元    │
│    │          │        │        │溫秀廷（九十年七月）            │一千二百五十元    │
├──┼─────┼────┼────┼────────────────┼─────────┤
│九  │90.5.至   │一萬元。│二十四人│庚○○（九十年十月）            │一千三百五十元    │
│    │92.4.     │一千元。│        │鍾菁華（九十年八月）            │一千二百五十元    │
├──┼─────┼────┼────┼────────────────┼─────────┤
│十  │90.6.至   │一萬元。│二十五人│庚○○（九十年十月）            │一千三百六十元    │
│    │92.6.     │一千元。│        │林富美（九十年九月）            │一千三百元        │
│    │          │        │        │彭玉枝（九十年七月）            │一千一百元        │
└──┴─────┴────┴────┴────────────────┴─────────┘


司法院資訊處製作；財團法人民間司法改革基金會備份。
